【裁判字號】    88,訴,33
【裁判日期】    890920
【裁判案由】    違反水土保持法
【裁判全文】
臺灣臺東地方法院刑事判決                            八十八年度訴字第三三號
    公  訴  人  臺灣台東地方法院檢察署檢察官
    被      告  丁○○
    選任辯護人  吳漢成
右列被告因違反水土保持法案件，經檢察官提起公訴（八十八年度訴字第三三號），
本院判決如左：
    主  文
丁○○無罪。
    理  由
一、公訴意旨略以：如起訴書所載（如附件）。
二、公訴人認被告於涉有前述犯罪事實，無非係認被告於警訊及偵查中坦承前述犯罪
    事實不諱，並提出台東縣政府八十七年九月三日（八七）府農土字第九四九九七
    號函所附台東縣國有原野地整理案件宜林地放租造林底冊八件、被告所開發八筆
    土地之土地登記簿謄本各一件、現場相片四十幀、履勘筆錄一件，及台東縣太麻
    里地政事務所土地複丈成果圖一件等證據，因認被告涉有水土保持法第三十三條
    第三項前段，未先擬具水土保持計畫，於山坡地從事林地之開發利用，致生水土
    流失之罪等語。
三、按犯罪事實應依證據認定之，無證據不得推定其犯罪事實；又不能證明被告犯罪
    者，應諭知無罪之判決。刑事訴訟法第一百五十四條、第三百零一條第一項分別
    定有明文。復按告訴人之告訴，係以使被告受刑事訴追為目的，是其陳述是否與
    事實相符，仍應調查其他證據以資審認，最高法院五十二年台上字第一三００號
    判例亦同此見解。再按刑事訴訟上證明之資料，無論其為直接證據或間接證據，
    均須達於通常一般之人均不致有所懷疑，而得確信其為真實之程度，始得據為有
    罪之認定，若其關於被告是否犯罪之證明未能達此程度，而有合理之懷疑存在時
    ，致使無從形成有罪之確信，在刑事訴訟「罪疑唯輕」、「無罪推定」原則下，
    根據「罪證有疑，利於被告」之證據法則，即不得遽為不利被告之認定，最高法
    院七十六年台上字第四九八六號判例意旨曾強調此一原則，足資參照。另按水土
    保持法第三十三條第三項之構成要件，除須違反同法第十二條至第十四條規定之
    一，或同法第二十三條之規定，所明定之行政法上義務外，尚須此等違規之行為
    ，致生水土流失或毀損水土保持之處理與維護設施，亦即二者須有因果關係，始
    負該條項之刑事責任；如係單純違反該條項構成要件內所明定之行政法上義務，
    惟未致生水土流失或毀損水土保持之處理與維護設施之結果，即不成罪，而僅係
    同條第一項行政秩序罰，或是否構成第二項連續處行政罰或執行罰之問題。質言
    之，本條為結果犯之犯罪類型，如僅認有生水土流失之虞之危險犯，尚不構成本
    罪。
四、訊據被告丁○○固不否認未先擬具水土保持計畫，即於前述時間及山坡地從事開
    發利用及整地等行為，惟堅決否認有致生水土流失之情，辯稱：於開發時有種植
    部分草木，現已實施水土保持等語。查公訴人所指被告對於前述犯罪事實，於警
    訊及偵查中坦承不諱，無非係以被告於八十七年七月十一日所製作之警訊筆錄一
    件，及同年九月二十三日之偵查訊問之筆錄為據，惟本院細究該兩份筆錄，僅坦
    承承租前述山坡地，以及未先擬具水土保持計畫，且未做水土保持，即行開發前
    述所承租之山坡地，並於其上蓋房子及種植椰子樹等情，並未坦承其行為，因而
    造成水土流失之情，是即便就廣義自白之概念，被告亦僅坦承部分違法，而構成
    處以行政罰之事實，對於因而致生水土流失，構成刑事責任之事實則未自白，公
    訴人此處所指尚有誤會；再查公訴人所提出台東縣政府八十七年九月三日（八七
    ）府農土字第九四九九七號函所附台東縣國有原野地整理案件宜林地放租造林底
    冊八件、被告所開發之八筆土地土地登記簿謄本各一件，及台東縣太麻里地政事
    務所土地複丈成果圖等證據，僅得證明被告確有承租該等土地、該等土地之面積
    、座落位置，以及該等土地確為山坡地之事實；另所提出現場相片四十幀，亦僅
    得證明被告確於該等土地從事開發及整地等行為，尚無法清楚發現現場有水土流
    失之虞；至所提出履勘筆錄一件，該筆錄除記載該等土地上有原生相思樹及被告
    所種植之椰子樹、百喜草（公訴人以音譯記為「百稀草」）及菠蘿密等植物，另
    被告搭建二處鐵皮屋外，對於公訴人所指構成水土保持法第三十三條第三項「致
    生水土流失」之要件，僅記載「土地表面為破碎之岩塊。相接林地雜木林地尚有
    土壤，與丁○○（即被告）所開墾之地表面不同」等語。另查公訴人未於起訴書
    敘明，惟警訊卷內所附有之「台東縣大武鄉加強山坡地保育利用管理查報與取締
    及制止案件處理情形檔案資料」兩件所示，亦僅記載被告「未經申請許可擅自開
    挖整地建築房舍」，並無其他有關違反水土保持法規定之記載。是被告於開發前
    述山坡地之前，未先擬具水土保持計畫，即興整地、開挖之事實，已有被告之自
    白及前述足為補強證據之物證附卷可證，堪以認定。惟被告此等違反行政義務之
    作為，是否因而致生水土流失，公訴人尚無法使本院達於確信，而無合理懷疑之
    空間。本案爭點厥為，被告所為是否致生水土流失。
五、本院基於法院發現真實之精神，仍依職權調查對前述著有懷疑之處。查本案被告
    所以於前述土地種植椰子樹、菠蘿蜜等樹木，係因合法向台東縣政府承租造林，
    期間自八十四年十二月八日至九十年十一月三十日之故，此有台東縣政府與被告
    所締結之臺灣省政府台東縣公有山坡地出租造林契約書一件分別重覆附警訊及偵
    查卷足證，亦經公訴人於起訴書「證據並所犯法條欄」第三項中查明屬實，合先
    敘明。按造林勢必附帶有開發整地或整坡之行為，當無疑問，惟查前述台東縣政
    府放租予被告造林之契約條款，並無要求被告，或由台東縣政府於開發前先擬具
    水土保持計畫；再本案水土保持義務人究為台東縣政府或係被告，解釋上已有疑
    問，惟縱認水土保持義務人為被告，台東縣政府基於土地管理者之立場，至少仍
    有監督之責，惟不僅契約內並無關於水土保持法所定相關行政法上義務之要求或
    提醒，導致人民即被告陷入違反水土保持法之危險狀態；復於被告依約開始造林
    後，未先輔導人民應踐行相關行政法上之義務，更未見有依據水土保持法第三十
    三條第二項令被告限期改正之行政處分（如要求被告補具水土保持計畫或停止開
    發等）即逕派員前往取締被告未先擬具水土保持計畫即擅自開挖整地，除如前述
    檔案資料附卷外，並有本院函詢台東縣政府，該府於八十八年四月十五日以（八
    八）府農土字第０三四九五七號函及所附相關函令及會勘紀錄附卷足證，足認台
    東縣政府均未有要求被告限期改正之措施。是本案實因台東縣政府未克盡就繁複
    行政法規告知人民之義務，不當製造人民違法之誘因及狀態在先，復進而據此違
    法狀態取締人民，並使有觸犯刑罰法律之虞於後，不僅突顯台東縣政府相關部門
    橫向溝通協調之不足，且顯示行政機關對於人民照顧義務之不足，頗有「不教而
    殺」之憾。本院復查本案山坡地於八十四年十二月八日由台東縣政府放租於被告
    ，被告即開始開發、整地，至八十六年八月間至十月間台東縣政府等機關始至開
    發現場會勘，開始有公權力介入，有前述會勘紀錄表二件附卷足查，直至八十七
    年七月間起，偵查機關始因舉發而調查本案，實已事隔近三年，依公訴人所提各
    項證據，尚難證明被告所為，有致水土流失之結果，業如前述，所以喪失偵查先
    機，亦係行政主管機關怠於監督所致，無法苛責偵查機關。本案繫屬本院後，經
    本院傳訊證人即至現場參與履勘之台東縣警察局大武分局警員甲○○雖結證稱，
    依偵查卷所附第四十二頁、第四十九頁、第五十頁、第五十七頁之相片，均得證
    明現場土地有流失，惟亦證稱，被告有做水土保持，祇要開墾土地就有流失，並
    非說有做水土保持，土地就不會流失等語（本院八十八年三月五日訊問筆錄），
    惟此一證人為本案偵查警員，對被告而言為敵意證人，且是否致水土流失，除甚
    為重大明顯，一般人即可發現者外，其餘乃涉及高度專業判斷之鑑定，證人就此
    非專業人員，無法做出專業判斷，尚無疑問，且正如證人所言，有開發必有土地
    流失，已犯了以常識判斷取代專業判斷之誤，尚不可採；經本院函詢台東縣政府
    本案有無導致該地水土流失或毀損水土保持，該府函覆稱須經鑑定，且鑑定資料
    需由大地、土木、水土保持技師或學者專家深入調查觀測方能鑑定，並提供本案
    當初查報人員大武鄉公所丙○○供本院傳訊，有該府八十八年四月十五日八八府
    土農字第０三四九五七號函一件附卷足查，此再次顯現台東縣政府當初查報作業
    之粗糙，即任令被告進入刑事審判程序之漠視人民權益心態。經本院傳訊證人丙
    ○○，及證人即台東縣政府農業局水土保持課技士乙○○，均結證稱，曾參與當
    初行政會勘之人員（非檢察官較後所為之履勘），證人丙○○雖另證稱（略以）
    ：依偵查卷所附相片（即公訴人所提出之履勘相片）顯示，泥沙被流下來，有溝
    就是水土流失，但現在去看就沒有水土流失等語；惟亦證稱（略以）：八十六年
    八月六日至現場看時房子已做好，有做平台式水土保持，樹苗未種，另在挖地準
    備造林；至如何認定水土流失之標準，並無經驗，須有專家來鑑定等語。證人乙
    ○○則結證稱（略以）：分別於八十六年九月十九日、十一月三日各去過現場一
    次，如未向縣政府申請就沒有所謂的水土保持計畫，一般農業用整地不超過公頃
    ，水土保持祇要有山邊溝或平台階段，坡地超過二十八度，編為林地，就要造林
    等語，證人並稱，要認定有無水土保持建議由大地土木公司來鑑定，因事涉很廣
    ，我們（指台東縣政府）不敢就判斷是否水土流失等語（均參見本院八十八年五
    月十四日訊問筆錄）。證人所言，除證明被告確有為初步，至少平台式水土保持
    之情，又被告因為未先向台東縣政府申請，所以無所謂水土保持計畫之情，已堪
    認定，至是否致水土流失，證人均表示無法為鑑定判斷，且均建議由專業鑑定機
    關為鑑定判斷。此除再次突顯出行政機關於刑事責任上，不願為其專業之行政裁
    量或判斷之心態，概認祇要告發移送偵查機關即可外，亦係因為國家於各項行政
    法規濫行制定附屬刑罰，使行政機關得以合法免除其專業鑑定或舉證之責。
六、再查本院函請查報機關台東縣大武鄉公所對於本案有無致水土流失部分為調查鑑
    定，該所函覆稱，經至現場勘查結果，被告業於前述土地內種植波羅密（菠蘿蜜
    ），並有設施水土保持及種草，該等土地並經台東縣政府核准於八十八年度由地
    主逕行自備種苗造林波羅密並同時實施水土保持，不致影響水土流失及毀損，並
    檢附現場相片等；另函稱被告開墾造林建造房屋時有實施水土保持「平台階段之
    措施」，無導致該地水土流失或毀損水土保持等語，有該所八十八年四月十二日
    武鄉財經字第二二０五號函及其附件、八十八年四月二十六日武鄉財經字第二四
    五四號函各一件附卷足證。再查本院以原案卷資料函請專業鑑定機關國立屏東科
    技大學鑑定本案，經該校函覆鑑定結論為（略以）：（１）地主（即被告）承租
    公有山坡地從事造林工作，期間自八十三年起至八十八年間由台東縣政府水土保
    持課逐年分期開築農路及水土保持工程，項目包括擋土牆、蓄水池、山邊溝、坡
    面植生、坡地安全排水、滯洪與沉砂池等設施；（２）現場坡面地質多屬破碎頁
    岩及僅含少數土壤，經開築農路後邊坡裸地甚多，然已實施多項水土保持工程處
    理，由林地下方滯洪與沉砂池設施之沉砂量推估，應可有效控制坡面水土流失；
    （３）林地坡面地主已自行種植相思樹、椰子及波羅蜜替代造林，林地雖種植百
    喜草覆蓋處理，但覆蓋率僅約為百分之六十，表土裸露部分近期內需再加強植生
    工法，以改善植生速度，以免遇颱風、豪雨致生災害。按現場勘驗地主已實施山
    邊溝處理引導坡面排水，尚不致造成大量水土流失情形；（４）綜合現場勘驗結
    論，尚無致生水土流失及毀損水土保持處理與維護設施等情事等語。有該校八十
    九年七月三日八九屏科大建保字第三五八八號函一件附卷足查。本院綜合以上專
    業機關及查報機關對於本案之鑑定意見，認本案被告所為，至少於審理期間已無
    任何致生水土流失或毀損水土保持處理及維護設施之結果，至被告所為，於偵查
    期間，亦無法提出足認有致生水土流失結果之證據，更遑論偵查機關發動偵查權
    限前，主管行政機關所為查報等資料，亦未提出致生水土流失結果之證據。是本
    案既無法回到被告於八十四年間開發山坡地當時之情狀為實地調查，公訴人所提
    出及本院職權調查所得之證據據資料，亦均無法證明被告所為有致生水土流失等
    結果，被告現已做好該等地之水土保持等工作，基於司法資源之維護與珍惜，實
    無耗費龐大時間及金錢，再為無謂調查之必要。
七、附帶一提者，國家至今仍執「治亂世用重典」之觀念，造成本屬行政制裁即得遏
    止或處罰之行為，立法權大量賦予其刑罰效果，使得本屬行政裁量或高度專業性
    判斷之行政處分或行政罰構成要件，因已涉及刑罰構成要件，行政機關得以合法
    （惟不當）地免除其專業判斷之義務，最後此類專業判斷，祇有委由偵查機關及
    法院依職權調查（當然不排除為專業鑑定判斷）認定，如此不僅曠日費時，且因
    制度性地排壓司法資源，反無端增加司法負擔，相信此當非立法權當初制定大量
    附屬刑罰之原意，行政、立法兩權應速檢討附屬刑罰之存廢，回歸刑法（及特別
    刑法）之常態。須強調者，國家無正當之理由，將大量應屬行政處罰層次的行為
    ，均賦予刑罰效果，不僅不能徹底解決各項不法行為，且無端製造更多犯罪行為
  及犯罪人，更不當地誤導人民對於刑罰的迷信，也突顯國家對於人民重罰輕教的
    心態。畢竟刑罰功能的極限，就是刑罰的極限！
八、綜上所述，公訴人所舉之證據，均不足以證明被告確有違反水土保持法第三十三
    條第三項前段之犯行。此外，本院依職權調查本案現存及相關範圍之任何事證，
    ，仍查無其他積極之證據，足認被告確有公訴人所指犯行，是不能證明被告有罪
    ，依法自應諭知無罪之判決，以示審慎。至被告行為初未先擬具水土保持計畫，
    是否構成同法第一項或第二項之規定，應否及是否已處行政罰，屬行政機關之權
    責範圍，本院尚難置喙，附此敘明。
據上論斷，應依刑事訴訟法第三百零一條第一項，判決如主文。
本案經檢察官江文君到庭執行職務
中    華    民    國      八十九      年      九      月      二十      日
                                  臺灣臺東地方法院刑事庭
                                      法  官  錢  建  榮
右正本證明與原本無異。
如不服本判決，應於判決送達後十日內向本院提出上訴狀。（須附繕本）
「切勿逕送上級法院」
                                      書記官  林  建  成
中    華    民    國      八十九      年      九      月      二十五    日
附件：起訴書一件。


司法院資訊處製作；財團法人民間司法改革基金會備份。
